【裁判字號】    99,訴,1347
【裁判日期】    990930
【裁判案由】    排除土地所有權侵害
【裁判全文】
臺灣臺中地方法院民事判決  99年度訴字第1347號
原      告  乙○○
被      告  甲○○
上列當事人間請求排除土地所有權侵害事件，本院於民國99年9
月16日言詞辯論終結，判決如下：
    主  文
被告應將坐落台中市○區○○段九小段2-3地號土地上如附圖（
中山地政事務所99年7月30日複丈成果圖）所示C部分面積二十四
平方公尺之建物拆除，並將土地返還原告及其他共有人全體。
被告應自民國99年4月16日起至前項土地騰空返還之日止，按月
給付原告新台幣壹佰陸拾壹元。
原告其餘之訴駁回。
訴訟費用由被告負擔五分之四，餘由原告負擔。
    事實及理由
壹、程序部分：
    按訴狀送達後，原告不得將原訴變更或追加他訴，但擴張或
    減縮應受判決事項之聲明者，不在此限，民事訴訟法第255
    條第1項第2、3款定有明文。本件原告起訴時原聲明：(1)請
    求被告坐落台中市西區東昇里10鄰53巷12號前方及後方之法
    地空地如附件斜線部分所示面積50平方公尺上之違章建築全
    部拆除，將法地空地返還原告；(2)被告應自民國88年11月起
    至前項土地騰空返還之日止，按月給付新台幣（下同）7,24
    8元。嗣於本院審理時變更聲明為：(1)被告應將坐落台中市
    ○區○○段九小段2-3地號土地（下稱系爭土地）上如附圖
    所示C部分面積24平方公尺之建物拆除，並將土地返還原告
    及其他共有人全體；(2)被告應自99年4月16日起至前項土地
    騰空返還之日止，按月給付原告7,248元；核屬減縮應受判
    決之聲明，與首揭規定相符，應予准許，合先敘明。
貳、實體部分：
一、原告主張略以：
  (一)聲明：被告應將如附圖所示C部分面積24平方公尺上之建
    物拆除，並將土地返還原告及其他共有人全體。被告應自
    99年6月14日起至前項土地騰空返還之日止，按月給付7,248
    元。
  (二)系爭土地係兩造及其餘共有人趙歐玉賢等六人共有，原告應
    有部分為3000分之600，被告應有部分為3000分之599，詎被
    告竟未經全體共有人同意，占用系爭土地上附圖所示C部分
    並使用違章建築物，然其占有系爭土地，並無任何法律上之
    權源，本件業經台中市以99年5月27日府都管字第099014897
    4、00000000000號列為違章建築拆除在案，原告爰依民法第
    821條、第767條之規定，請求被告拆除系爭土地上之違建，
    並將土地返還予全體共有人。復被告無權占有系爭土地，被
    告自獲有相當於租金之不當得利，是原告自得請求自99年4
    月16日起，相當於租金之不當得利等語。
二、被告答辯略以：
  (一)聲明：駁回原告之訴。
  (二)系爭土地並非全屬原告所有，原告僅為共有人之一。又系爭
    土地上建物即門牌號碼台中市○○街53巷12號（下稱系爭建
    物），係鋼筋混凝土造五樓房，第一層住家用房屋，為被告
    向鈞院88年度執六字第1408號強制執行事件中所買受之標的
    物，並於88年12月9日下午2時10分履勘及點交，被告自買受
    系爭建物後均照原買受之範圍，予以使用，並無侵害原告之
    權利可言。是原告主張被告無權使用系爭土地，洵屬無稽。
    且原告據此主張被告侵權及應負不當得利之賠償責任，原告
    應舉證以實其說。
  (三)被告是基於信賴保護原則向鈞院購買系爭建物，當時未設定
    有拆除條款，行為時應適用當時法令規定，當時法院點交並
    沒有說增建要拆除。另原地主曾畫圖給被告，表示增建部分
    沒有問題可以使用，法定空地並不是在前後，而是在房子中
    央，法定空地早就蓋好了，亦就是這個位子並不是法定空地
    ，一樓前面不蓋，是因為當時建設公司倒了才無法蓋，測量
    不符，因為前面並非法定空地。又增建部分應該經當時的人
    同意才會蓋的，且經過二十幾年了，他們都沒有意見，代表
    他們同意或默許等語。
三、兩造經本院試行整理並簡化爭點，結果如下：
  (一)兩造不爭執事項：
    (1)系爭土地為原告（應有部分3,000分之600）、被告（應有
      部分30,000分之5,990）、訴外人趙歐玉賢（應有部分3,0
      00分之3）、劉麗芳（應有部分3,000分之599）、黃楷晴
      （應有部分3,000分之600）、劉雅雯（應有部分3,000分
      之599）所共有。
    (2)系爭建物為被告所有，且系爭建物之增建部分占用系爭土
      地如附圖所示C部分面積24平方公尺。
  (二)本件爭執事項(要點)在於：
    (1)原告依據民法第767條第1項、第821條，請求被告應將坐
      落系爭土地上如附圖所示C部分面積24平方公尺建物拆除
      ，並將上開土地返還原告及共有人全體，是否有理由？
    (2)原告依據民法第179條，請求被告應自99年4月16日起至前
      項土地騰空返還之日止，按月給付原告7,248元，是否有
      理由？
四、本院之判斷：
  (一)查系爭土地為兩造與訴外人趙歐玉賢、劉麗芳、黃楷晴、劉
    雅雯所共有，被告所有系爭建物之增建部分占用系爭土地如
    附圖所示C部分面積24平方公尺之事實，業據原告提出土地
    所有權狀、土地登記謄本各1份、現場照片6張為證，復經本
    院會同臺中市中山地政事務所測量員到場勘驗測量屬實，製
    有勘驗筆錄及臺中市中山地政事務所繪製土地複丈成果圖附
    卷可憑，且為兩造所不爭執，堪信為真實。
  (二)按各共有人按其應有部分，對於共有物之全部雖有使用收益
    之權，惟未經共有人協議分管之共有物，共有人對共有物之
    特定部分占用收益，依民法第820條第1項之規定，仍須徵得
    他共有人全體之同意，非謂共有人得對共有物之全部或任何
    一部分有自由使用收益之權利，其未經他共有人同意而就共
    有物之全部或就一部任意占用收益，即屬侵害他共有人之權
    益，他共有人得本於所有權請求除去其妨害，或請求向全體
    共有人返還占用部分。次按所有人對於無權占有或侵奪其所
    有物者，得請求返還之。各共有人對於第三人，得就共有物
    之全部為本於所有權之請求。但回復共有物之請求，僅得為
    共有人全體之利益為之。民法第767條第1項前段、民法第82
    1條分別定有明文。又以無權占有為原因，請求返還所有物
    之訴，被告對原告就其物有所有權存在之事實無爭執，而僅
    以非無權占有為抗辯者，原告於被告無權占有之事實，無舉
    證責任。被告應就其取得占有，係有正當權源之事實證明之
    。如不能證明，則應認原告之請求為有理由（最高法院72年
    度台上字第1552號判決意旨參照）。
  (三)查被告所有系爭建物之增建部分占用系爭土地上如附圖所示
    C部分24平方公尺，性質上係就共有物之特定部分使用收益
    ，依上述民法第820條第1項之規定，須徵得其他共有人全體
    之同意，始得為之。本件原告以無權占有為原因，請求被告
    就如附圖所示C部分拆屋還地，被告對原告就其為系爭土地
    之共有權存在之事實並無爭執，則被告應就其取得占有，係
    有正當權源之事實證明之。被告雖辯稱：系爭建物係經本院
    88年度執六字第1408號強制執行事件拍賣取得，自買受後即
    照原買受之範圍使用，拍賣當時未設定有拆除條款，點交時
    並沒有說增建要拆除，又增建部分應該經當時共有人同意才
    會蓋的，且經過二十幾年了，共有人都沒有意見，代表共有
    人同意或默許云云。惟查，如附圖所示C部分之增建物固係
    被告經本院88年度執六字第1408號強制執行事件拍賣取得，
    然本院於拍賣時業已於不動產附表中載明該部分係主建物之
    增建部分，且強制執行程序不會創設新的法律關係，該增建
    部分如原屬無權占用系爭土地，經本院拍賣之後仍屬無權占
    用，非謂經拍賣取得所有權之被告即得據此主張合法占有如
    附圖所示C部分之土地，故被告辯稱其係經拍賣取得並照原
    買受範圍使用云云，固屬可信，但尚不得據此主張被告係有
    權占有系爭土地如附圖所示C部分。又被告並未能提出客觀
    證據證明其已徵得其他共有人或其前手全體之同意，而占有
    系爭土地如附圖所示C部分，自不得僅以其他共有人保持沈
    默，即逕認共有人業已同意被告占有系爭土地如附圖所示C
    部分，應認原告之請求為有理由，爰判決如主文所示第1項
    所示。
  (四)次按無法律上原因而受利益，致他人受損害者，應返還其利
    益。雖有法律上原因，而其後已不存在者，亦同，民法第17
    9 條定有明文。依此規定，不當得利之請求權人得請求之範
    圍，應以對方所受之利益為度。而無權占有他人土地，可能
    獲得相當於租金之利益，為社會通常之觀念（最高法院61年
    台上字第1695號判例參照）。本件被告無權占有系爭土地如
    附圖所示C部分，面積24平方公尺，致原告無法使用收益，
    依社會通常觀念，被告獲有相當於租金之不當得利，並因此
    致原告受有無法使用收益該土地之損害，則原告自得本於不
    當得利之法律關係請求被告給付相當於租金之不當得利。又
    按建築房屋之基地租金，依土地法第105條準用同法第97條
    規定，以不超過該土地申報價額年息10%為限；計算相當於
    租金之利益，除應以不動產之價值為基礎外、尚須斟酌不動
    產所處位置、工商繁榮情形，利用基地之經濟價值及所受利
    益等項，並與鄰地租金相比較，以為決定。本院審酌系爭土
    地距離台中市○○路與林森路交叉口僅數百公尺，臨近台中
    市第五市場、忠孝國小與光明國中，生活機能健全，交通便
    利，工商堪稱繁榮，惟系爭土地所坐落之朝陽街53巷屬小巷
    道等情，認被告應返還之利益，以土地申報總價額年息6%計
    算為適當。又原告係於99年4月16日取得系爭土地應有部分
    3,000分之600，而系爭土地自99年1月起之申報地價為每平
    方公尺6,720元，此有土地登記第二類謄本在卷可憑，故原
    告自99年4月16日起得請求被告按月給付之不當得利為161元
    【6,720元×24平方公尺×6%×（600/3,000）÷12＝161元
    ，元以下四捨五入】，爰判決如主文所示第2項所示。
  (五)綜上所述，被告無權占有原告共有之系爭土地如附圖所示C
    部分面積24平方公尺，原告依民法第767條第1項前段之規定
    ，請求被告應將坐落系爭土地上如附圖所示C部分面積24平
    方公尺之建物拆除，並將上開土地返還原告及共有人全體；
    及依民法第179條之規定，請求被告應自99年4月16日起至前
    項土地騰空返還之日止，按月給付原告161元之範圍內，為
    有理由，應予准許，超過部分即屬無據，應予駁回。
  (六)本件事證已臻明確，兩造其餘攻擊防禦方法及所舉證據，經
    審酌結果，與本件判決結論均無影響，爰不一一論述，附此
    敘明。
五、訴訟費用分擔之依據：民事訴訟法第79條。
中    華    民    國    99    年    9     月    30    日
                  民事第四庭    法  官  陳文燦
正本係照原本作成。
如對本判決上訴，須於判決送達後20日內向本院提出上訴狀。如
委任律師提起上訴者，應一併繳納上訴審裁判費。
中    華    民    國    99    年    9     月    30    日
                                書記官  林玉門

司法院資訊處製作；財團法人民間司法改革基金會備份。
